【裁判字號】    89,上易,2081
【裁判日期】    891207
【裁判案由】    妨害自由
【裁判全文】
臺灣高等法院臺中分院刑事判決                  八十九年度上易字第二八一號
    上  訴  人  臺灣台中地方法院檢察署檢察官
    被      告  丙○○
    選      任
    辯  護  人  羅裕欽
右上訴人因被告妨害自由案件，不服臺灣臺中地方法院中華民國八十九年七月二十一
日第一審判決（民國八十九年度易字第一四七０號，起訴案號：臺灣臺中地方法院檢
察署民國八十八年度偵字第二０九五九號），提起上訴，本院判決如左：
    主  文
原判決撤銷。
丙○○以強暴妨害人行使權利，處有期徒刑參月，如易科罰金，以參佰元折算壹日，
緩刑參年。
    事  實
一、丙○○曾因傷害案件，於民國八十二年三月二十六日經臺灣雲林地方法院以八十
    二年度易字第三一０號刑事判決量處有期徒刑五月，於八十二年七月十六日易科
    罰金執行完畢，五年內未曾再受有期徒刑以上刑之宣告，復因乙○○、甲○○父
    子，向其購買牌照號碼ＵＶ─八七九號營業用大貨車一部，尚欠車款及各項稅捐
    費用共計新台幣（下同）二百三十三萬六千八百八十七元未付，經丙○○屢次催
    繳無著，嗣丙○○之子許明全（另經臺灣臺中地方法院檢察署檢察官不起訴處分
    ）於八十七年十一月十五日下午三時許，在台中縣大里市○○○路二○六號附近
    ，因見甲○○駕駛乙○○所有，靠行登記在東記交通有限公司（以下簡稱東記公
    司）名下，牌照號碼ＴＩ─七○八號大貨車停在路旁卸貨，即通知丙○○前來向
    甲○○催討債務，詎丙○○竟趁甲○○遭許明全揚言如不還清債務，會叫兄弟修
    理他而不敢現身之際，強行開走該大貨車，並將該車停放在台中縣烏日鄉○○路
    二六九號順益車行停車場內，妨害甲○○行使對該大貨車之權利。
二、案經甲○○告訴及由乙○○告發由臺中市警察局第四分局報請臺灣臺中地方法院
    檢察署檢察官偵查起訴。
    理  由
一、訊據被告丙○○對於告訴人甲○○及告發人乙○○向其購買前述大貨車，因積欠
    款項未清償，伊於右開時間接獲其子許明全之通知，乃於右開時、地前往找尋甲○○洽談如何清償債務，但因甲○○未在場，遂開走甲○○使用中牌照號碼為Ｔ
    Ｉ－七０八號大貨車停放在順益車行停車場內等事實，固所是認，但弗承有妨害
    自由之犯行，辯稱：甲○○購買之ＵＶ─八七九號營業大貨車靠行在全來發交通
    企業有限公司，惟甲○○積欠伊之車款及其他各項稅捐共計二百三十三萬餘元未
    付清，嗣於上述時、地，許明全發現甲○○駕駛牌照號碼ＴＩ─七○八號大貨車
    停於台中縣大里市○○○路二０六號附近，立即通知伊前來處理上述債務，伊到
    達現場時，甲○○避不見面，並已離開該處，伊見該大貨車停放該處妨礙交通，
    且為促使甲○○出面解決債務，乃以行動電話聯絡甲○○，請其出面處理，如不
    出面解決，將把車開至順益車行停車場內，請甲○○至順益車行取車，而甲○○
    於電話中並未表示不同意伊將大貨車開至順益車行，且告知ＴＩ─七○八貨車所
    靠行之東記公司經理李明煌電話，請伊自行聯絡李明煌處理，伊遂以電話聯絡李
    明煌告知伊將車子開走，並請李明煌至順益車行與伊處理云云。然查甲○○確向
    被告購買上揭ＵＶ─八七九號大貨車，且尚積欠車款及其他各項稅捐等債務未清
    償，嗣被告之子許明全於上揭時、地，發現甲○○駕駛牌照號碼ＴＩ─七○八號
    大貨車停放該址時，乃通知被告前來向甲○○催討債務，而被告至現場時，甲○○已離開現場等情，業據證人許明全於警訊及偵查中證述明確，並為被告所供認
    不諱，即甲○○、乙○○對於上述向被告購買牌照號碼ＵＶ－八七九號大貨車，
    未清償積欠之款項乙節，亦不加爭執，又有被告提出甲○○簽發之支票、附條件
    買賣契約書、存證信函、訂車約定書等件影本在卷可憑，是此部分之事實應無疑
    義，要堪認定。茲所應探究者，乃被告於右述時、地強行開走甲○○使用中之大
    貨車，是否該當於刑法第三百零四條第一項之犯罪構成要件而應負該罪責而已。
    按刑法第三百零四條之強暴、脅迫，祇以所用之強脅手段足以妨害他人行使權利
    ，或足使他人行無義務之事為已足，並非以被害人之自由完全受其壓制為必要，
    如果上訴人雇工挑取積沙，所使用之工具確為被告強行取走，縱令雙方並無爭吵
    ，而其走工具，既足以妨害他人工作之進行，要亦不得謂非該條之強暴、脅迫
    行為，最高法院二十八年度上字第三六五０號著有判例要旨足供參照。經查甲○○於警訊時指陳：「：：：許明全就告訴我將ＵＶ－八七九號九貨車所欠之債款
    還清，如不還清債款，會叫兄弟修理我，我因害怕被對方修理，以致跑至勤工派
    出所將該車報失竊」等語（見他字卷第十頁），即乙○○於本院審理時，亦供陳
    甲○○是被嚇跑的，被告到現場時，甲○○有在旁邊，不敢現身等情，足見被告
    所稱係因車子妨礙交通，始將車開走云云，當係飾卸之詞，應不足為憑。至證人
    東記公司經理李明煌雖證稱：乙○○所有之ＴＩ─七○八號大貨車，係靠行在伊
    公司名下，案發當日被告及甲○○二人皆有打電話給伊，被告稱該車他開走了，
    甲○○亦稱車子遭被告開走，伊並告訴甲○○債務糾紛自己解決等語，然此係被
    告將車開走以後之行為，縱令被告係為促使甲○○出面解決上開債務，仍不能解
    免其強制罪之刑責，應無庸疑。又被告於本院審理時固聲請傳訊證人丁○○以證
    明本案發生前，即有協商解決債務云云，然依丁○○所述，當時係協商解決牌照
    號碼ＵＶ－八七九號大貨車之債務，是憑此亦不足以認定被告有取回該ＴＩ－七
    ０八號大貨車以抵債之權利，自無法執為被告有利之認定，應可認定。綜上所述
    ，足見被告犯罪事證明確，犯行洵堪認定，應予依法論科。
二、核被告所為，係犯刑法第三百零四條第一項之強制罪。至被告於前揭時、地，強
    行開走甲○○使用中之前列大貨車，惟並未對乙○○施以強暴、脅迫之行為，是
    本件之告訴人應係甲○○，乙○○縱係該大貨車之所有人，應僅係告發人而非告
  訴人，併予敘明。又被告係於甲○○遭許明全揚言，如不還錢欲對其不利而不在
    現場之際，強行開走上開大貨車，就其此部分強制罪之犯行，尚無積極證據足以
    證明被告與許明全彼此間有犯意聯絡或行為分擔，自不能論以共同正犯。原審法
    院未察，遽為被告無罪之判決，尚有未合，上訴人即檢察官上訴意旨執此憑以指
    摘原判決不當，為有理由，應由本院將原判決予以撤銷改判。查被告曾因傷害案
    件，於八十二年三月二十六日經臺灣雲林地方法院以八十二年度易字第三一０號
    刑事判決量處有期徒刑五月，於八十二年七月十六日易科罰金執行完畢，有臺灣
    高等法院被告全國前案紀錄表在卷可憑，詎因乙○○、甲○○父子，向其購買大
    貨車未償清款項，即以不法手段，強行開走乙○○所有，而於甲○○使用中之大
    貨車，妨害甲○○行使權利，爰併審酌被告犯罪之情節，尚非嚴重及其他一切情
    狀，量處被告有期徒刑參月，及諭知如易科罰金之折算標準。查被告固曾因傷害
    案件，於八十二年三月二十六日經臺灣雲林地方法院以八十二年度易字第三一０
    號刑事判決量處有期徒刑五月，於八十二年七月十六日易科罰金執行完畢，但五
    年內未曾再受有期徒刑以上刑之宣告，有臺灣高等法院被告全國前案紀錄表在卷
    可憑，此次再蹈法網，係因甲○○、乙○○向其購車未還清款項所致，手段雖然
    違法，但情節究非嚴重，本院認為被告經此次刑之宣告，當知所警愓而無再犯之
    虞，故本院認為被告上開刑之宣告，以暫不執行為適當，爰併予宣告緩刑參年，
    以啟自新。
三、據上論斷，應依刑事訴訟法第三百六十九條第一項前段、第三百六十四條、第二
    百九十九條第一項前段，刑法第三百零四條第一項、第四十一條、第七十四條第
    二款，罰金罰鍰提高標準條例第一條前段、第二條前段判決如主文。
本案經檢察官李慶義到庭執行職務。
中      華      民      國    八十九     年      十二     月      七    日
                                  臺灣高等法院臺中分院刑事第十庭
                                        審判長法  官  林  照  明
                                              法  官  蕭  廣  政
                                              法  官  李  寶  堂
右正本證明與原本無異。
不得上訴。
                                              書記官  蕭  玉  真
中      華      民      國    八十九     年   十二     月     八     日
附錄：
刑法第三百零四條第一項：
以強暴、脅迫使人行無義務之事或妨害人行使權利者，處三年以下有期徒刑、拘役或
三百元以下罰金。                                                        Ｉ


司法院資訊處製作；財團法人民間司法改革基金會備份。
